【裁判字號】    89,訴,843
【裁判日期】    900430
【裁判案由】    履行契約
【裁判全文】
臺灣士林地方法院民事判決  八十九年度訴字第八四三號
    原      告  乙○○
    被      告  甲○○
右當事人間履行契約事件，本院判決如左：
    主    文
原告之訴駁回。
訴訟費用由原告負擔。
    事實及理由
一、本件原告起訴主張：民國八十三年三、四月間被告與坐落台北縣汐止市○○段一
    六三三、一六三四、一六三五、一六三六、一六三九、一六四○、一六四一、一
    六四二、一六四三、一六四四、一六五八、一六五九、一六六○、一六六一、一
    六六二、一六六三、一六六四、一六六五地號土地，包括原告在內之全部地主及
    土地上建物所有人分別簽訂合建契約書，原告係於八十三年四月二日與被告實際
    簽訂合作建築契約書，約定由原告提供其所有同上段一六三九地號土地及其上建
    物門牌台北縣汐止市○○路一號房屋，由被告興建地上二十四層、地下二層之大
    樓，簽約後二年六個月內（即八十五年十月以前）動工，開工日起一千五百個日
    曆天完成（即約於八十九年十一月完成）（請見合作建築契約書第二、三、四、
    十條），原告及其他地主並與被告於八十五年六月十七日簽訂補充協議書第五條
    仍強調「乙方（指建方）應於興建工程開工日起一千五百個日曆天內建築完成並
    領取使用執照」，第七條約定「若其他任一地號地主退出本合建案，乙方應辦理
    變更設計，但如未獲其他全部地主同意及未獲主管機關核准或乙方申報開工未受
    主管機關核准時，雙方合意解除本合建契約並回復原狀」，被告以上開土地申請
    建照，台北縣政府工務局於八十四年六月十四日核發八四汐建字第八六七號建造
    執照，被告又以上開土地上之房屋所有人名義向台北縣政府工務局申請取得八四
    拆字第三五四號拆除執照，所有地主及房屋所有人皆處於可隨時提供房屋予被告
    拆除並興建房屋之情況，並無違約不履約之情形。然被告並未於簽約後二年六個
    月內動工，更未於一千五百個日曆天內完工取得使用執照，業已違約在先。嗣後
    被告將上開合建權利轉讓予皇普建設股份有限公司（以下簡稱皇普公司），兩造
    及皇普公司遂於八十六年二月二十四日另訂立協議書，依據被告與皇普公司間之
    契約及原告與被告間協議書內容觀之，皇普公司完全承受被告之合建權利，故皇
    普公司有義務履行原告與被告及皇普公司所有契約、協議書約定。惟皇普公司卻
    在無不能動工興建之情形下，仍未動工興建，故被告及皇普公司已構成違約。爰
    依系爭合建契約書第十一條約定，聲明請求判決被告應將坐落台北縣汐止市○○
    段一六三五地號土地面積十七平方公尺所有權全部移轉登記予原告。
二、被告則抗辯：契約當事人將其因契約所生法律上之地位概括移轉與承受人者，是
    契約承擔，契約之承擔，如由契約之雙方當事人及承受人三方面同意為之者，讓
    與人即脫離原契約關係，契約則由他方當事人及承受人繼續維持。原告起訴自認
    ，伊提供其所有一六三九地號及其他相鄰地主提供共十七筆土地與由被告合併興
    建地上廿四層，地下二層之建築物，該合建契約之權利與義務，於八十六年二月
    廿四日訂立協議書，三方同意由皇普公司繼受被告於合建契約書之一切權利及義
    務，則原告與被告間之合作建築契約，有關被告之權義地位，因兩造及訴外人皇
    普建設公司之三方同意，業因皇普建設公司之承受而存在於原告與皇普建設公司
    之間，被告已脫離原合建契約之關係而非契約當事人，原告不得對被告主張原合
    建契約之義務，故其請求系爭一六三五地號土地之移轉登記，當屬無理由。又各
    地主雖分別與被告訂約，惟實均同一條件，縱被告有違約，亦須全體地主共同請
    求被告依合建契約第十一條移轉一六三五地號畸零地始可，原告單獨一人無權請
    求，並聲明駁回原告之訴等語。
三、原告主張伊八十三年四月二日與被告簽訂合作建築契約書，約定由原告提供其所
    有之台北縣汐止市○○段一六三九地號土地及其上建物門牌台北縣汐止市○○路
    一號房屋，由被告興建地上二十四層、地下二層之大樓，約定簽約後二年六個月
    內（即八十五年十月以前）動工，開工日起一千五百個日曆天完成（即約於八十
    九年十一月完成）嗣後被告將上開合建權利轉讓予皇普公司，兩造及皇普公司遂
    於八十六年二月二十四日另訂立協議書，同意被告於合建契約之所有權利義務均
    由原告承受之情，業據提出合作建築契約書、土地登記謄本、建築改良物所有權
    狀、補充協議書、協議書等件足參，且為被告所不爭執，應堪信為真實。
四、本件兩造與第三人皇普公司三方訂定之協議書約定：「甲方（即原告）所有土地
    坐落臺北縣汐止市○○段一六三九地號土地一筆於八十三年四月二日與乙方（即
    被告）簽立合作建築契約書，經三方協商增訂補充條款如下：一、三方同意由丙
    方繼受乙方於本契約書之一切權利及義務。：：：」，則該契約同時具有債權讓
    與及債務承擔之性質，原告對此既已知情並同意，第三人皇普公司即概括承受被
    告因該合建所生之一切權利義務，從而原告已為脫離與被告之合建契約關係，該
    契約轉而有效存在於原告及第三人皇普公司之間。原告訴訟代理人明確主張請求
    權基礎係基於兩造合建契約第十一條（見本院八十九年九月十三日言詞辯論筆錄
    ），並謂因系爭土地仍登記為原告所有始對原告請求云云。惟按債權人基於債之
    關係，固得向債務人請求給付，卻無由向債務人以外第三人為請求，此為債之相
    對性原則，觀諸民法第一百九十九條第一項之規定自明。被告既已非合建契約之
    當事人，自無行使負擔因該契約所生之任何權利義務之必要，從而無論被告或概
    括承受契約之皇普公司有無違約事由，原告均不得依合建契約第十一條，請求非
    契約當事人之被告將系爭土地之所有權移轉登記為原告所有。至系爭不動產目前
    登記為何人所有，尚與契約關係無涉，附此敘明。
五、被告既非契約當事人，原告依合建契約的法律關係，請求被告將坐落台北縣汐止
    市○○段一六三五地號，面積十七平方公尺土地所有權全部移轉登記予原告，即
    無理由，不應准許。
六、本件事證已臻明確，兩造其餘主張舉證及攻擊防禦方法，於判決結果不生影響，
    無庸一一論述，併予敘明。
七、據上論結，本件原告之訴為無理由，依民事訴訟法第七十八條，判決如主文。
中      華      民      國    九十      年      四      月      三十    日
                                    臺灣士林地方法院民事第三庭
~B法      官  王怡雯
右為正本係照原本作成。
如對本判決上訴須於判決送達後廿日內向本院提出上訴狀。
中      華      民      國    九十      年      五      月      七      日
~B法院書記官  丁梅芬


司法院資訊處製作；財團法人民間司法改革基金會備份。
